台灣高等法院民事判決　九十一年度上字第七七七號
　　上　訴　人　交通部台灣區○道○○○路局
　　法定代理人　梁　樾
　　被上訴人　　興松有限公司
　　法定代理人　林志郎
右當事人間請求撤銷仲裁判斷事件，上訴人對於中華民國九十一年八月八日臺灣臺北
地方法院九十一年度仲訴字第一一號第一審判決，提起上訴，本院判決如左：
    主      文
上訴駁回。
第二審訴訟費用由上訴人負擔。
    事    　實
甲、上訴人方面：
一、聲明：(一)原判決廢棄。
          (二)中華民國仲裁協會九十年度仲聲仁字第０九二號仲裁判斷書主文第一項
            ，其中相對人應給付聲請人新台幣（下同）二千六百八十四萬五千零八
            十四元，及自民國八十九年七月二十日起至清償之日止，按年利率百分
            之五計算之遲延利息，暨按年利率百分之二點五計算之損害賠償金之部
            分，應予撤銷。
          (三)中華民國仲裁協會九十年度仲聲仁字第０九二號仲裁判斷書主文第二項
            應予撤銷。
          (四)中華民國仲裁協會九十年度仲聲仁字第０九二號仲裁判斷書主文第四項
            ，其中命相對人負擔聲請仲裁費用超過百分之二十之部分，應予撤銷。
二、陳述：除與原判決記載相同者外，補稱略以：被上訴人應依一般規範第五點二五
    之一、之七、之八條約定，踐行仲裁前置程序。又被上訴人自始至終均未提出本
    件爭議之詳內容，且從未就「遲延損害賠償」及「銀行履約保證金」之請求與上
    訴人協商。
三、證據：除援用原審提出者外，補提一般規範、合約變更書等件為證。
乙、被上訴人方面：
一、聲明：如主文第一項所示。
二、陳述：除與原判決記載相同者外，補稱略以：一般規範第五點二五之一條並非前
    置程序之約定，縱誠意磋商為仲裁前置程序之一部，亦因上訴人怠於主張權利，
    而不得於仲裁判斷後始主張。
三、證據：除援用原審提出者外，補提被上訴人八十八年十一月二日興淡字第一七七
    號函、八十八年十二月九日興淡字第一七九號函、上訴人八十八年十二月三日北
    工八八字第一二二二九號函、仲裁答辯(一)、(三)狀、民事起訴狀。
    理      由
甲、程序方面：
一、按提起撤銷仲裁判斷之訴，應於判斷書交付或送達之日起，三十日之不變期間內
    為之，仲裁法第四十一條第二項前段定有明文。經查：上訴人係於九十一年四月
    二十九日收受仲裁協會九十年度仲聲仁字第０九二號仲裁判斷書，此有仲裁判斷
    書送達收執附卷可稽，上訴人於九十一年五月二十四日，提起本件撤銷仲裁判斷
    之訴，並未逾越三十日之不變期間，揆諸上開規定，上訴人提起本件訴訟，於法
    尚無違誤，先予敘明。
二、上訴人法定代理人原為何煖軒，嗣變更為梁樾，業據上訴人提出交通部台灣區○
    道○○○路局九十一年七月二十六日人字第０九一００一七六八一號函附卷為憑
    。是上訴人依法聲明承受訴訟，與法相符，應予准許，併予敘明。
乙、實體方面：
一、上訴人起訴主張：被上訴人因承攬上訴人「淡水河橋橋面補強工程」，發生工程
    爭議事件而聲請仲裁，並經仲裁協會於九十一年四月二十二日，作成九十年度仲
    聲仁字第０九二號仲裁判斷書。惟自兩造往來文件觀之，被上訴人並未就「遲延
    損害賠償」及「銀行履約保證金」之請求，具體說明已踐行仲裁程序，則系爭仲
    裁判斷就被上訴人未履行仲裁前置程序部分亦予以判斷，顯已違反仲裁法第三十
    八條第一款之規定，而有同法第四十條第一項第一款之撤銷判斷之事由，爰依同
    法第四十一條之規定，提起本件撤銷仲裁判斷之訴。又上訴人在撤銷系爭仲裁判
    斷後，系爭仲裁判斷剩餘有效部分，上訴人僅須給付二千零九萬六千七百六十六
    元，故系爭仲裁判斷主文第四項命上訴人負擔超過百分之二十之部分，應併予撤
    銷等詞。
二、被上訴人則以：依一般規範第五點二五之七、之八條規定，訴諸覆決程序之建立
    ，僅須就上訴人之決定表示不服即可，關於爭議損害賠償之項目，並未要求列明
    為踐行仲裁前置程序之內容。又依兩造間往來之函件，可知被上訴人先向上訴人
    申訴，擇要表明爭執事項，其中「補償」部分，其真意即指因該合約變更爭議所
    生損害應予救濟，被上訴人已踐行訴諸覆決程序，嗣上訴人回覆稱仍依前述函辦
    理，被上訴人不贊同，乃就此爭議提付仲裁，被上訴人顯已踐行仲裁前置程序。
    另系爭工程預計於八十四年九月二十二日完工，惟因上訴人之拒絕及拖延，致被
    上訴人無法施工，造成工程未能完成，而須繼續支付銀行履約保證金手續費，該
    手續費具有損害賠償性質，亦經仲裁人肯認而命上訴人負損害賠償性質，且一般
    規範並不要求提付仲裁項目之細目等須具體表明，亦未規定踐行仲裁前置程序須
    為任何協商之文字，僅須表達不服及請求仲裁以解決爭執事項已足，況上訴人於
    八十五年兩造提起之仲裁中，已可預見被上訴人所提損害賠償之細目。再仲裁人
    係認為前置程序已完成，所謂「縱或」即表示本件並無此種情形，且基於程序經
    濟，亦無就損害賠償中一、二項目另外進行程序之理，況如解釋上訴人之真意僅
    針對「合約變更減價爭議」始同意提付仲裁者，則被上訴人爭執項目得否提付仲
    裁，竟完全單方面繫於上訴人是否「明示」同意與否，顯非公平等語，資為抗辯
    。
三、經查：上訴人主張兩造間因工程爭議事件，經被上訴人提付仲裁協會仲裁，仲裁
    協會於九十一年四月二十二日，作成九十年度仲聲仁字第０九二號仲裁判斷一情
    ，業據其提出上開仲裁判斷書為證，復為被上訴人所不爭執，堪信為真實。茲兩
    造所爭執者為：系爭仲裁判斷是否就被上訴人未履行仲裁前置程序部分，亦予判
    斷，而違反仲裁法第三十八條第一款之規定，依同法第四十條第一項第一款規定
    ，應撤銷系爭仲裁判斷？爰分述如下：
  (一)按當事人主張有利於己之事實者，就其事實有舉證之責任，民事訴訟法第二百七
    十七條前段定有明文。次按有關現在或將來之爭議，當事人得訂立仲裁協議，約
    定由仲裁人一人或單數之數人成立仲裁庭仲裁之。前項爭議，以依法得和解者為
    限。仲裁協議，應以書面為之。當事人間之文書、證券、信函、電傳、電報或其
    他類似方式之通訊，足認有仲裁合意者，視為仲裁協議成立，仲裁法第一條亦有
    明文。參諸卷附兩造所訂工程合約書第二條「本合約書包括下列各項文件：‧‧
    ‧(十六)高速公路工程施工一般規範」之約定，兩造自應受高速公路工程施工一般規
    範之約束。再依一般規範第五點二五之七條訴諸覆決「如承包商對工程司之決定
    不服，應於接到工程司書面指示之次日起十五天內向高公局申訴，高公局將審閱
    全案，並自收到承包商申訴書之次日起三十天內將其裁決以書面通知承包商及工
    程司。」、第五點二五之八條訴諸仲裁「如承包商對高公局所作之裁決仍不滿意
    時，承包商應於收到高公局書面裁決之次日起十五天內，依下列步驟以書面要求
    仲裁以解決爭執，否則視同接受：ａ、程序建立：承包商如欲以仲裁解決爭執、
    求償或問題，應事先將此要求以書面通知高公局，並扼要說明發生爭執之事項。
    ｂ、仲裁之產生：高公局於收到承包商之要求書之次日起二十日內，應扼要答覆
    承包商，若承包商對高公局之答覆仍不滿意或無答覆時，則承包商可依據『中華
    民國商務仲裁條例』之規定提出仲裁。ｃ、仲裁結果：除非任何一方認為商務仲
    裁協會之裁決有欺詐、獨斷、不公等嚴重錯誤外，商務仲裁協會之決定應視為最
    後定案，對高公局與承包商均有約束力。」之約定，足見兩造間確已書面約定就
    系爭工程所生爭執事項，交由仲裁人成立仲裁庭仲裁之仲裁協議。
  (二)復按有下列各款情形之一者，法院應駁回其執行裁定之聲請︰一、仲裁判斷與仲
    裁協議標的之爭議無關，或逾越仲裁協議之範圍者。但除去該部分亦可成立者，
    其餘部分，不在此限。二、仲裁判斷書應附理由而未附者。但經仲裁庭補正後，
    不在此限。三、仲裁判斷，係命當事人為法律上所不許之行為者；有下列各款情
    形之一者，當事人得對於他方提起撤銷仲裁判斷之訴︰一、有第三十八條各款情
    形之一者，仲裁法第三十八條、第四十條第一項第一款分別定有明文。又仲裁法
    第三十八條第一款本文所謂「仲裁判斷與仲裁協議標的之爭議無關」，係指仲裁
    人就請求仲裁事項聲請以外之事項為仲裁判斷，亦即仲裁判斷係就約定仲裁事項
    以外之爭議作成判斷，或就未請求仲裁事項作成判斷者而言。經查：上訴人自陳
    被上訴人在仲裁準備(一)狀中，擴張聲明至八千六百四十六萬八百三十二元，其中
    就「上訴人遲延造成之損失」追加數額為五千七百二十七萬一千四百三十三元、
    被上訴人更於仲裁準備(二)狀再度擴張請求金額為八千九百九十八萬九千零二十四
    元，且在此時第一次出現銀行履約保證金之請求（參上訴人九十一年五月二十四
    日民事起訴狀），則上開遲延損害賠償及銀行履約保證金等事項，均係被上訴人
    聲請仲裁協會仲裁之事項，且上訴人亦不爭執上開遲延損害賠償及銀行履約保證
    金等事項，屬於兩造約定得付諸仲裁事項之爭議。從而，仲裁人就被上訴人聲請
    仲裁之上開遲延損害賠償及銀行履約保證金等事項，作成系爭仲裁判斷，並無就
    請求仲裁事項聲請以外之事項為仲裁判斷。上訴人主張系爭仲裁判斷與仲裁協議
    標的之爭議無關而得撤銷云云，顯屬無據。
　(三)再按起訴前應經調解之事件，未經調解程序逕入判決程序而經裁判時，應認其調
　　解程序，已因判決而補正，當事人不得以此為上訴理由（參照最高法院三十二年
　　上字第五０二一號判例、八十三年度台上字第二五四九號判決）。同理，依當事
　　人間仲裁契約之約定，一方當事人提請仲裁前，應先經建築師就其爭議為裁決之
　　前置程序，如當事人之一方未履行此一程序，他方當事人並無異議，表示雙方當
　　事人對於仲裁前置程序之約定，並無異議，仲裁人依法進行仲裁，並作成仲裁判
　　斷時，應認為他方當事人對未經前置程序之瑕疵已喪失責問權，且該仲裁前置之
　　程序，亦因仲裁人之作成判斷而加以補正，他方當事人不得以此為撤銷仲裁判斷
　　之訴之理由。反之，他方當事人雖有異議，並於仲裁程序進行中提出抗辯，但仲
　　裁人認為不重要，仍決定進行仲裁，並作成仲裁判斷時，應認為此乃仲裁人之仲
　　裁權限，法院不得干預，且該仲裁前置之程序，已因仲裁人之作成判斷而加以補
　　正，他方當事人不得以此為撤銷仲裁判斷之訴之理由。蓋仲裁前置程序僅係當事
　　人進入仲裁程序前之另一簡便處理當事人爭議之程序，當事人間發生爭議後，未
　　先依仲裁前置程序之處理程序處理，而逕付仲裁程序，仲裁人亦就當事人間之爭
　　議作成判斷，尚難因當事人未履行仲裁前置程序即謂當事人間之爭議並不存在，
　　未履行仲裁前置程序，至多僅可謂仲裁人之參與仲裁程序，未依當事人仲裁契約
　　有關先進行前置程序始可進行仲裁程序而已，但無論如何當事人間確有爭議發生
　　，是無可否認之事實。綜上，仲裁前置程序未履行之瑕疵，因仲裁判斷之作成而
　　補正，當事人即不得以仲裁前置程序未履行為由，請求撤銷該仲裁判斷。是上訴
　　人以被上訴人未履行仲裁前置程序為由，提起本件撤銷仲裁判斷之訴，即無所憑
　　。
  (四)被上訴人是否已履行仲裁前置程序之爭議：
  (1)查被上訴人先於八十八年十二月二日，函請上訴人儘速同意就本件工程進行仲裁
    程序，上訴人於八十八年十二月十五日，通知被上訴人本件工程第二號合約變更
    書未予簽認，被上訴人乃於同年月十七日函覆上訴人，擇要表明爭執事項，包括
    ：被上訴人採用國內產品施工、上訴人設計錯誤致耗費成本、配比調整依據中華
    民國八十四年商仲麟聲（忠）字第五十四號仲裁判斷書主文及上訴人應獎勵及補
    償被上訴人、不得辦理減價等內容，有被上訴人八十八年十二月二日興淡字第一
    七八號函、八十八年十二月十七日興淡字第一八０號函，及上訴人八十八年十二
    月十五日北工八八字第一二七０五號函在卷可憑，顯見兩造間就本件工程第二號
    合約書之變更及減價等事項有所爭執，經被上訴人以書面擇要說明後向上訴人申
    訴之，嗣上訴人於二十日內即同年月二十七日函覆被上訴人，表示被上訴人應配
    合辦理，被上訴人如有異議，則應依一般規範第五點二五之八有關訴諸仲裁約定
    辦理等語，並於八十九年一月十日再度函覆被上訴人，表示同前辦理，此亦有上
    訴人工八八字第二六一四三號及工八八字第二六八五一號函附卷足參，益徵上訴
    人確實同意被上訴人就本件工程第二號合約書變更及減價等爭議，提付仲裁，是
    被上訴人已踐行上開仲裁前置程序。又被上訴人於九十年七月四日，另向上訴人
    申訴，請求上訴人依約給付工程保留款、保險費、研發獎勵金補償費、鋸齒型伸
    縮縫翻修部分鋼鐵混凝土之全額價款等及其他依合約應為之給付、損害賠償及利
    息等，上訴人於九十年八月二日，函覆表示拒絕被上訴人所請，並請其提付仲裁
    ，被上訴人雖於同年月十日再為請求，惟上訴人於同年月二十九日，仍表示同前
    辦理，亦有被上訴人興淡九十字第九００七０四號函、興淡九十字第九００八一
    ０號函、上訴人北工（九十）字第０七０六二號函、工九十字第一七四八八號函
    附卷可佐，足見兩造間就給付工程保留款、保險費等損害賠償及利息等事項，亦
    生爭執，且經被上訴人向上訴人申訴，即履行前開一般規範第五點二五之七條、
    第五點二五之八條約定之前置程序，而上訴人同意提付仲裁，是就此部分爭議，
    被上訴人亦已踐行上開前置程序。
  (2)揆諸被上訴人九十年七月四日興淡九十字第九００七０四號函之內容，被上訴人
    係申訴請求依約給付工程保留款、保險費、研發獎勵金補償費、鋸齒型伸縮縫翻
    修部分鋼鐵混凝土之全額價款等，及其他依合約應為之給付、損害賠償及利息等
    ，其所謂「其他依合約應為之給付、損害賠償」，應指因系爭工程所生之其他給
    付及損害賠償而言。系爭仲裁判斷附表一第八項以下之遲延所生損害賠償及附表
    二之銀行履約保證金，前者本質上為損害賠償之一種，後者則係因可歸責於上訴
    人之事由，致被上訴人所生增加之費用，亦具損害賠償之性質，二者皆屬因本件
    工程所生之損害賠償。又上開遲延所生損害賠償及銀行履約保證金，皆涵蓋於兩
    造約定之仲裁事項範圍內，已如前述。故被上訴人依兩造仲裁協議，踐行前置程
    序後，將本件工程爭議事項即包含遲延所生損害賠償及銀行履約保證金等爭議，
    提付仲裁，並無何違誤。
  (3)上訴人主張因被上訴人施作原料採用合約規定之同級品，致生合約變更及減價等
    爭議，與遲延損害賠償及銀行履約保證金之爭議無關，且兩造於仲裁前置程序中
    所協商者，僅為合約變更減價之計價、合約變更減價、保險金、研發獎勵金補償
    、標鈕脫落、伸縮縫維修報酬等爭議，至系爭仲裁判斷附表一第八項以下（即8
    －1至8－46部分）之遲延所生損害賠償及附表二之銀行履約保證金等爭議，被上
    訴人均未論及詳細內容，致上訴人無從知悉被上訴人請求，而於仲裁前置程序中
    協商等語，無非以證人葉正文之證言為據。惟兩造既均合意以仲裁作為解決本件
    工程爭議之途徑，目的即在透過仲裁程序所具迅速、經濟、專業之特性，合目的
    性地解決兩造爭議，避免因爭議時程延宕致生時間及其他經濟上之損失，不利於
    雙方之利益，基於全部紛爭一次解決及上開程序經濟原則，應認凡因本件工程事
    項所生有關之爭議，俱應涵蓋於本件仲裁協議標的之範圍內，並不以書面中提及
    為限。況被上訴人於向上訴人申訴時，已擇要說明爭執及請求事項及於「其他依
    合約應為之給付及損害賠償」，嗣提付仲裁之爭議事項，亦將遲延所生損害賠償
    及銀行履約保證金等一併提出，已如前述，則上訴人謂其無從知悉被上訴人之請
    求範圍，顯不足信。
  (4)上訴人另主張被上訴人並未依前揭一般規範第五點二五之一條之約定，與工程司
    進行磋商，亦屬未履行仲裁前置程序。但參卷附一般規範第五點二五之一條雖約
    定工程司之決定「在工程進行或完工後，不論是否違約或合約終止，如工程司與
    承包商之間，發生有關合約或由合約而引起，或在施工上有任何爭執或歧見時，
    雙方應立即以誠意磋商解決之‧‧‧如雙方磋商不能解決，承包商應在磋商不能
    解決之日起五天內將此種爭執或歧見以書面通知工程司，請工程司以書面決定」
    ，然被上訴人既如前所述，就本件工程爭議事項即包含遲延所生損害賠償及銀行
    履約保證金等爭議已向上訴人申訴，即履行前開一般規範第五點二五之七條、第
    五點二五之八條約定之前置程序，而上訴人亦同意提付仲裁，非促請被上訴人依
    一般規範第五點二五之一條約定處理，即應認雙方就本件工程爭議事項即包含遲
    延所生損害賠償及銀行履約保證金等爭議，已磋商不能解決，且經此仲裁程序之
    期間，兩造亦無法解決上開爭議，則上訴人於本院審理時復以前詞爭執，即不足
    採。
  (5)又系爭仲裁判斷理由欄壹之四末段之內容，係謂：「聲請人（即被上訴人）提起
    本件仲裁，非但依仲裁法第一條第四項規定，應視為兩造之仲裁協議已然成立，
    而且聲請人提請仲裁之前置程序亦已建立，是縱或尚有些許疵累，本乎全部紛爭
    一次解決之仲裁經濟原則，亦不宜過於吹毛求疵」，可知仲裁人已明確認定被上
    訴人業經踐行提請仲裁之前置程序，核與本院所為之認定相符，而所謂「縱或尚
    有些許疵累」等語，不過在於強調仲裁經濟原則之重要性，非如上訴人主張之仲
    裁人亦認被上訴人之前置程序未予踐行云云，是上訴人前開主張，亦不足採。
四、綜上所述，系爭仲裁判斷並無與仲裁協議標的之爭議無關之情事，且上訴人亦不
    得以仲裁前置程序未履行為由，請求撤銷該仲裁判斷，而被上訴人亦已履行仲裁
    前置程序。從而，上訴人本於仲裁法第四十條第一款、第三十八條第一款之規定
    ，請求撤銷系爭仲裁判斷，即無理由，應予駁回。原審為上訴人敗訴之判決，於
    法並無不合。上訴意旨指摘原判決不當，求予廢棄改判，為無理由，應予駁回。
五、據上論結，本件上訴為無理由，依民事訴訟法第四百四十九條第一項、第七十八
    條，判決如主文。
中　　　華　　　民　　　國　　　九十一　　年　　　十二　　月　　十一　　日
                                  民事第九庭
                                　　　審判長法  官　吳  謙  仁
                                　　　　　　法  官　蘇  瑞  華
                                　　　　　　法  官　魏  大  喨
右正本係照原本作成。
如不服本判決，應於收受送達後二十日內向本院提出上訴書狀，其未表明上訴理由者
，應於提出上訴後二十日內向本院補提理由書狀（均須按他造當事人之人數附繕本）
上訴時應提出委任律師或具有律師資格之人之委任狀；委任有律師資格者，另應附具
律師及格證書及釋明委任人與受任人有民事訴訟法第四百六十六條之一第一項但書或
第二項（詳附註）所定關係之釋明文書影本。
中　　　華　　　民　　　國　　　九十一  　年　　　十二　　月　　十三　　日
　　　　　　　　　　　　　　　　　   　　　書記官  黃  美  玉
附註：
民事訴訟法第四百六十六條之一（第一項、第二項）：
對於第二審判決上訴，上訴人應委任律師為訴訟代理人。但上訴人或其法定代理人具
有律師資格者，不在此限。
上訴人之配偶、三親等內之血親、二親等內之姻親，或上訴人為法人、中央或地方機
關時，其所屬專任人員具有律師資格並經法院認為適當者，亦得為第三審訴訟代理人
。
